【裁判字號】    90,判,1845
【裁判日期】    901012
【裁判案由】    商標評定
【裁判全文】
最  高  行  政  法  院  判  決                    九十年度判字第一八四五號
    原      告  昇尉企業有限公司
    代  表  人  甲○○
    被      告  經濟部智慧財產局（承受原經濟部中央標準局業務）
    代  表  人  陳明邦
右當事人間因有關商標評定事件，原告不服行政院中華民國八十九年一月十二日台八
十九訴字第○一一五一號再訴願決定，提起行政訴訟。本院判決如左：
    主  文
原告之訴駁回。
訴訟費用由原告負擔。
    事  實
緣原告於民國八十四年二月二十五日以「KEI HIN及圖」商標，指定使用於商品及服
務分類表第十二類之機、汽車化油器商品申請註冊，經被告審查核准，列為註冊第七
六三四○三號商標。嗣關係人日商．京濱股份有限公司以系爭商標有違註冊時商標法
第三十七條第一項第七款之規定，對之申請評定。案經被告評決系爭第七六三四○三
號「KEI HIN 及圖」商標之註冊應作為無效，其註冊第七六三四二二號「昇尉企業股
份有限公司標章(一)」聯合商標應一併撤銷，發給中台評字第八八○一二八號商標評定
書。原告不服，提起訴願、再訴願，均遭決定駁回，遂提起本訴，茲摘兩造訴辯意
旨如次：
原告起訴意旨略謂：一、按「商標有襲用他人之商標或標章有致公眾誤信之虞者，不
得申請註冊。」為系爭商標註冊當時商標法第三十七條第一項第七款所明定。而本款
之適用依商標法施行細則第三十一條之規定，為指係以不公平競爭之目的，非出於自
創而抄襲他人已使用之商標或標章申請註冊，並有致公眾誤信之虞者；所襲用者不以
著名商標或標章而使用於同一或類以商品為限。綜觀本法及施行細則上之規定，皆可
見本款之適用要件，除「襲用」之要件外，尚明定有「致公眾誤信之虞」之必要條件
，即所襲用之商標，如未有致公眾誤信之虞之情事者，則無本款之適用。二、另查；
原告於訴願時，曾檢附三陽機車野狼車種實際使用之化油器上所標載之商標表彰照片
及委由國立成功大學對台北、台南二地區之機車行所做之問卷調查為證據，證明三陽
機車雖有向台灣京濱精機股份有限公司購買化油器之事實，但其乃以委製方式製作，
所標示者為三陽機車自有之商標，並非「KEI HIN 及圖」商標，另由問卷地區台北、
台南二大城市中，知一般機車行對三陽、光陽等機車所用之代油器認知亦為三陽、光
陽本身自有商標，且對「KEI HIN 及圖」商標之認知者少數。此即在於證明引證商標
於一般客觀情形下，並無致令公眾誤信之虞情形，事實上有法條上適用要件之欠缺。
三、查再訴願、訴願決定遑顧隨街可見三陽老野狼車種上化油器之實際商標使用情形
，而論以臨訟（事後）自行拍攝，均不得作為指摘原處分之依據。但查證據之有效否
，乃在於舉證事項是否真實，而非在於舉證時間是否於臨訟之時，蓋證據屢存在於臨
訟時為舉證而蒐集，（再）訴願決定之如此認定實已悖離證據法則。另其認以所舉數
幀照片與商標申請註冊當時據以評定商標之使用情形並無直接關聯性，此又與事實相
違，查三陽野狼機車為自六十年左右即已生產製造，迄今已逾數十萬輛（臨街可視）
，而其車種上並未使用引證案商標，即代表：（一）、三陽機車向京濱精機購買之化
油器為委製，且以三陽自己之商標使用。（二）、表示引據商標於市場上並未流通，
所以其何來致公眾誤信之虞。今（再）訴願決定機關輕率論以無直接關聯性，誠未盡
證據調查之能事。再者，（再）訴願決定機關又認問卷調查資料僅台北、台南兩地機
車行，且有效份數僅一百二十份，是否足以證明據以評定商標在機車販售維修業者之
熟知程度已非多數，進而得推論一般消費大眾對該商標亦不熟悉，已非無疑。核其認
定勘慮，查原處分、原再（訴願）決定撤銷本案商標之論據僅光陽、三陽二家廠商（
且為關係人之台灣京濱精機股份有限公司之股東）出具之證明，於數據上來論，僅為
絕對之少數，而原告所舉之台北、台南兩地一百二十份有效問卷，其已為相對之多數
，焉有不採信相對多數之客觀，而獨鍾絕對少數之主觀，故此再（訴願）決定之事實
認定不無瑕疵。況就一般抽樣問卷調查，如總統選舉，於千萬選民，其往往製作抽樣
對象僅千餘張，其比例為萬分之一，而原告委國立成功大學於台北、台南二地約二十
餘家之機車相關從業商中，有效抽樣一百二十份，其比例已達二十分之一，該比例之
高，又如何認以不足採信之謂。四、綜如上陳，再（訴願）決定、原處分迄未審究引
據商標之實際使用情形，且未衡斷於客觀情形下是否有致令消費者產生誤信誤認之虞
，即一昧質疑原告所舉事證不足資證，（再）訴願決定漠視事實所為之認定，即有違
法不當，且於事實上，系爭商標之於首揭條款，在於適用上顯然有「致誤信之虞」要
件之欠缺，故應無註冊時商標法第三十七條第一項第七款之違反。綜上所述，請求撤
銷原處分、訴願及再訴願決等語。
被告答辯意旨略謂：按商標圖樣襲用他人之商標或標章有致公眾誤信之虞者，不得申
請註冊，為本件商標註冊時商標法第三十七條第一項第七款所明定。所謂「襲用他人
之商標或標章有致公眾誤信之虞」，係指商標本身相同或近似於他人之商標或標章，
有使一般消費者誤信其所表彰之商品來源或產銷主體而購買之虞而言。又查本款之適
用，指以不公平競爭之目的，非出於自創而抄襲他人已使用之商標或標章申請註冊並
有致公眾誤信之虞者；所襲用者不以著名商標或標章而使用於同一或類似商品為限，
復為同法施行細則第三十一條所明定。查據以評定之「KEI HIN及圖」 商標圖樣係關
係人首創使用之商標圖樣，早於西元一九六三年起即陸續在其本國日本獲准註冊，取
得多件商標專用權，指定使用於測定機械器具、輸送機械器具、動力機械器具等商品
上，七十七年起並陸續於我國取得註冊第四一四四五○號等多件商標專用權，且該商
標亦有使用於其所製造之汽、機車專用氣化器（即化油器）產品上之事實，而我國三
陽、光陽工業股份有限公司分別自五十一年及五十三年起使用標示有據以評定商標圖
樣之化油器商品，作為機車裝配及維修之用，並分別於七十三、七十八及八十三年間
與我國京濱精機股份有限公司技術合作生產汽、機車專用氣化器商品迄今，其產品並
於七十九、八十一、八十二年間分別於中工聯誼雜誌及工商時報刊登廣告廣為宣傳促
銷。觀諸前揭使用及行銷事實，堪認據以評定商標自五十年代持續使用至今。從而本
件系爭商標於八十四年二月二十五日申請註冊當時，該據以評定商標所表彰之信譽及
品質，應已為一般消費者所熟知，凡此有申請人檢送之商標註冊資料、七十三、七十
八及八十三年經濟部投資審議委員會函、技術合作契約書、證明函、報章雜誌廣告等
證據資料影本附卷可稽，原告以相同之外文及近似之圖形作為本件註冊第七六三四○
三號「KEI HIN 及圖」商標圖樣申請註冊，復指定使用於汽車、機車之化油器商品，
客觀上，難謂無使一般商品購買人對其所表彰之商品來源或產銷主體發生混淆誤信之
虞，自有首揭法條規定之適用。又原告就三陽機車之化油器調查，主張據查得悉三陽
機車於六十幾年間即已生產之野狼車種，其所採用之化油器商標為「SYIC」，而目前
所使用之表彰為「SYM」 ，並舉數幀照片為證，經查與系爭商標申請註冊當時據以評
定商標之使用情形並無直接之關聯性，而照片數幀乃其臨訟自行拍攝，均不得作為有
利之依據。至於原告委託國立成功大學就台北、台南兩地之機車行做問卷調查，有效
份數僅為一百二十份，是否足以證明原告所稱之據以評定商標「機車販售維修者間之
熟知程度已非多數」，進而得推論一般消費大眾對該商標亦不熟知，已非無疑，況由
所附資料，亦無法得知該問卷調查之準據，是原告所述之理由核不足採，併予明。
綜上論述，原告之訴顯無理由，請求駁回原告之訴等語。
    理  由
按商標圖樣襲用他人之商標或標章有致公眾誤信之虞者，不得申請註冊，為註冊時商
標法第三十七條第一項第七款所規定，該款之適用，指以不公平競爭之目的，非出於
自創而抄襲他人已使用之商標或標章申請註冊並有致公眾誤信之虞者；所襲用者不以
著名商標或標章而使用於同一或類似商品為限，復為同法施行細則第三十一條所規定
。本件原告於八十四年二月二十五日以「KEI HIN及圖」 商標，指定使用於商品及服
務分類表第十二類之機、汽車化油器商品申請註冊，經被告審查核准，列為註冊第七
六三四○三號商標。嗣關係人日商．京濱股份有限公司以系爭商標有違註冊時商標法
第三十七條第一項第七款之規定，對之申請評定。案經被告審查，以據以評定之「KE
I HIN及圖」 等商標圖樣係關係人於西元一九六三年在日本指定使用於測定機械器具
、輸送機械器具、動力機械器具等商品經獲准註冊之商標，七十七年起並陸續於我國
取得註冊第四一四四五○號等多件商標專用權，該商標亦使用於其所製造之汽、機車
專用氣化器（即化油器）產品，國內三陽、光陽工業股份有限公司分別自五十一年及
五十三年起使用標示據以評定商標圖樣之化油器商品，作為機車裝配及維修之用，並
分別於七十三、七十八及八十三年間與我國京濱精機股份有限公司技術合作生產汽、
機車專用氣化器商品迄今，七十九、八十一及八十二年間於中工聯誼雜誌及工商時報
刊登廣告宣傳促銷其產品，堪認據以評定商標自五十年間持續使用至今，系爭商標申
請註冊時，據以評定商標所表彰商品品質及信譽，已為一般消費者所熟知，凡此有關
係人檢送之商標註冊資料、七十三、七十八及八十三年經濟部投資審議委員會函、技
術合作契約書、證明函及報章雜誌廣告等證據資料影本附卷可稽。原告以相同之外文
及近似之圖形作為系爭註冊第七六三四○三號「KEI HIN 及圖」商標圖樣申請註冊，
復指定使用於機、汽車之化油器商品，難謂無以不公平競爭之目的，抄襲他人已使用
之商標申請註冊，並有使一般消費者對其所表彰商品之來源或產銷者發生混淆誤認之
虞，有違註冊時商標法第三十七條第一項第七款之規定，乃評決系爭第七六三四○三
號「KEI HIN 及圖」商標之註冊應作為無效，其註冊第七六三四二二號「昇尉企業股
份有限公司標章(一)」聯合商標應一併撤銷。原告不服，循序提起行政訴訟，主張關係
人檢送之據以評定商標使用資料，僅有兩則工商時報廣告，別無任何具體客觀之文件
證明據以評定商標實際使用情形，雖有三陽、光陽等公司出具之私文書為憑，惟三陽
、光陽公司係關係人在台技術合作對象，我國京濱精機股份有限公司之股東等出具之
證明顯非客觀，應不具證據力。據以評定商標並未達相關大眾所周知程度，且其實際
使用情形亦未達使消費大眾有產生誤信誤認而購買之虞云云。查私文書若屬真正，並
非一概不予採證，前揭證明書均以公司名義出具，所訴不具證據力云云，既無具體反
證，自不可採。至訴稱三陽機車於六十年間即已生產之野狼車種，所採用之化油器商
標為「SYIC」，目前則使用「SYM 」商標，有照片為證云云，惟以所稱與系爭商標申
請註冊時據以評定商標之使用情形並無直接之關聯性，且所舉照片係事後自行拍攝，
不得作為有利之依據。至原告委託國立成功大學就台北、台南兩地之機車行所作問卷
調查，有效份數僅為一百二十份，是否足以證明據以評定商標在機車販售維修者間之
熟知程度非多數，進而推論一般消費大眾對該商標並不知悉，要非無疑，況所附資料
，亦無法得知該問卷調查之準據，所訴核不足採。從而被告評決系爭第七六三四○三
號「KEI HIN 及圖」商標之註冊應作為無效，其註冊第七六三四二二號「昇尉企業股
份有限公司標章(一)」聯合商標應一併撤銷，於法並無違誤，一再訴願決定遞予維持亦
無不合。原告起訴意旨，為無理由，應予駁回。
據上論結，本件原告之訴為無理由，爰依行政訴訟法施行法第二條、行政訴訟法第九
十八條第三項前段，判決如主文。
中    華    民    國      九十      年      十        月      十二      日
                    最 高 行 政 法 院  第 三 庭
                                審 判 長 法  官      曾  隆  興
                                         法  官      吳  錦  龍
                                         法  官      徐  樹  海
                                         法  官      鄭  淑  貞
                                         法  官      林  家  惠
右  正  本  證  明  與  原  本  無  異
                                         法院書記官  王  福  瀛
中    華    民    國      九十      年      十        月      十五      日


司法院資訊處製作；財團法人民間司法改革基金會備份。
